最　高　行　政　法　院　判　決　　　　　　　　　　九十三年度判字第八九九號
　　上　訴　人　中央健康保險局
　　代　表　人　劉見祥
　　訴訟代理人　顧立雄律師
　　　　　　　　黃慧萍律師
　　被 上訴 人　甲○○○○○.
　　　　　　　　　　　　　　　　　送達代收人何朝棟律師
右當事人間因全民健康保險事件，上訴人對於中華民國九十二年四月三日臺北高等行
政法院九十一年度訴字第六五二號判決敗訴部分，提起上訴，本院判決如左：
　　主  文
原判決關於上訴人應給付被上訴人新臺幣七十七萬七千六百十八元及自民國八十九年
九月三十日起算至清償日止，按年息百分之五計算之利息，及命上訴人負擔該訴訟費
用部分均廢棄，發回臺北高等行政法院。
　　理  由
本件被上訴人起訴主張：上訴人為全民健康保險之保險人，與被上訴人簽訂「全民健
康保險特約醫事服務機構合約（特約藥局適用）」，約定上訴人為特約藥局，由被上
訴人調劑予持上訴人之特約醫院、診所處方箋之保險對象，由上訴人核付藥事費用予
被上訴人。嗣被上訴人依合約向上訴人請求民國八十九年七月二十五日至同年七月三
十一日藥事費用，惟上訴人所屬公務員吳欣蓉，圖謀個人獎金績效，越權違法瀆職，
登載不實造假，故意加損害於被上訴人，上訴人非但漠視縱容，還藉此片面毀約，拒
絕履行核定金額之給付等情，爰請判決上訴人應給付被上訴人新臺幣（下同）七十七
萬七千六百十八元及自八十九年九月三十日起算至清償日止，按年息百分之五計算之
利息。
上訴人則以：被上訴人對於所提供之藥事服務，負有確認及查核處方箋正確性等義務
，且對於向上訴人申報之藥事費用，亦負有詳實說明並提供相關文件及資料供上訴人
審查之義務。本件被上訴人請求之八十九年七月二十五日至同年七月三十一日藥事費
用，顯有不實之處，被上訴人自應舉證證明，並澄清處方箋之真實及正確性，否則上
訴人並無給付系爭藥事費用之義務等語，作為抗辯。
原審以被上訴人請求給付七十七萬七千六百十八元及遲延利息部分均應准許，係以本
件兩造於八十九年一月二十三日簽訂「全民健康保險特約醫事服務機構合約（特約藥
局適用）」一紙，有該合約附卷可稽。依該合約第二條、第四條、第五條、第十三條
、第十四條、第十七條、第十八條及全民健康保險醫療辦法第四十二條之規定，可知
被上訴人對於所提供之藥事服務，負有查核藥品用量、劑量等確認及查核處方箋正確
性之義務，必上訴人確認被上訴人遵守各該規定辦理，上訴人始依約對被上訴人所申
請之藥事費用為完全之給付。否則，上訴人可追扣核付款項，要無疑義。本件被上訴
人依全民健康保險法第五十條第一項規定，於八十九年八月一日向上訴人申報八十九
年七月份藥事費用給付，上訴人審查後，於同年九月十九日核定給付三百零二萬二千
二百三十五元，惟於同年十月六日通知付款時，追扣七十七萬七千六百十八元，有中
央健康保險局臺北分局特約藥局審查結果總台表及醫療費用付款通知書各一紙在卷可
按，且為兩造所不爭執。查上訴人主張被上訴人提出相同之處方箋正本兩份，顯與保
險對象僅交付乙份處方箋予特約藥局之事實有違，惟經命上訴人提出正本以佐其實，
然所提出者係被上訴人保管之正本彩色影印之一式二份影本，而正本仍為被上訴人所
保管，足證上訴人此項主張不實。次查好家人診所雖於八十九年七月二十五日聘請藥
師鐘國清，但查鐘國清係於八十九年八月一日正式上班，有好家人診所八十九年十一
月三日函復上訴人所屬臺北分局函影本在卷可稽。另查八十九年七月二十五日至三十
一日之七日間之五五五張處方箋，平均每日約七十九張，符合被上訴人以往所為來自
好家人診所處方箋之調劑張數，上訴人稱此七日好家人診所釋出之處方箋數量有違常
情一節，要屬虛誇。又查，上訴人追扣被上訴人系爭七十七萬七千六百十八元，係以
好家人診所於八十九年七月二十五日至同月三十一日釋出處方箋予被上訴人尚待查對
為由，有上訴人所屬臺北分局八十九年九月二十七日健保北門字第八九三○七六六四
號函在卷可稽。上訴人主張被上訴人於八十九年一月份至七月份向上訴人所申報好家
人診所所釋出處方箋之藥品費用，平均每月申報之藥品費用折算每人次每張處方箋之
藥品費用約為一千六百三十元。然查被上訴人於擔任好家人診所自聘藥師期間（即八
十九年八月份至十二月份期間），平均每月所申報之藥品費用折算每人次每張處方箋
之藥品費用僅約為一百六十三元而已。將兩者金額予以比對即可發現，在同一醫師釋
出處方及同一藥師調劑之情形下，其每月申報之藥品費用及平均每張處方箋之藥品費
用金額竟有高達十倍之差距，且與八十八年度全國特約藥局平均申報每人次藥費約為
一百七十一元相較，益見被上訴人所申報之八十九年一月份至七月份藥事費用，其真
實性及正確性顯有欠缺云云，顯屬諉飾之詞。而上訴人亦陳稱八十九年一月份至七月
份藥事費用部分另有訴訟，益證上訴人於本件為此項不當擴大追扣藥事費用之主張，
洵不足採。且縱使好家人診所釋出之處方內容有浮跨之虞，亦非合約第十七條第二款
約定之「偽造、變造或其外觀上足以辨認為不實之處方」所賅括，上訴人執此追扣原
告藥事費用，要屬無據。上訴人既未能證明被上訴人有合約第十七條第二款約定之「
保險對象領藥，持用偽造、變造或其外觀上足以辨認為不實之處方，乙方（即被上訴
人）仍予調劑者」之追扣事由，被上訴人主張上訴人追扣其八十九年七月二十五日至
三十一日期間藥事費用計七十七萬七千六百十八元於法無據，核無不合，依行政程序
法第一百四十九條準用民法第一百七十九條規定，上訴人既無法律上之原因，而追扣
被上訴人藥事費用，受有利益，致被上訴人受損害，即應返還其利益，被上訴人此項
請求，為有理由。另依兩造合約第十三條第一項規定，該項追扣款項原應於八十九年
九月三十日給付，從而被上訴人請求上訴人應自該日起至清償日止，給付按年息百分
之五計算之利息，亦屬有據，均應准許，為其判斷之依據。
本院按：「行政法院應依職權調查事實關係，不受當事人主張之拘束」、「行政法院
於撤銷訴訟，應依職權調查證據；於其他訴訟，為維護公益者，亦同」，行政訴訟法
第一百二十五條第一項及第一百三十三條有明文規定。依此規定，行政訴訟採取職權
探知原則，首重於裁判實體的正確性及真實性等公共利益之要求。為實現此等公共利
益之要求，行政法院有權限亦有義務，依職權調查證據探知事實。而全民健康保險為
強制性之社會保險，攸關全體國民福祉至鉅。中央健康保險局與保險醫事服務機構締
結之全民健康保險特約醫事服務機構合約，係由一方特約醫事服務機構提供就醫之保
險對象醫療服務，而他方中央健康保險局支付其核定之醫療費用為主要內容。雙方須
依照全民健康保險法暨施行細則、全民健康保險醫事服務機構特約及管理辦法、全民
健康保險醫療辦法等公法性質之法規提供醫療服務，以達成促進國民健康、增進公共
利益之行政目的。準此，本件雖屬給付訴訟，惟上訴人就被上訴人之請求，依全民健
康保險法及其相關審查費用規定審查，應屬維護公益所必要，自有前開行政訴訟法規
定之適用。查上訴人所屬臺北分局八十九年九月二十七日健保北門字第八九三○七六
六四號函係對被上訴人所申報系爭藥事費用之正確性存疑，表示尚待查對確認，核其
性質僅屬上訴人階段性之處理，仍有待後續（俟好家人診所完成申報相關門診醫療費
用）核付保留款項，且由該函文記載內容，客觀上並無從推論上訴人所為系爭藥事費
用顯有不實之主張及證據係屬諉飾之詞，原審竟以該函逕謂上訴人上開主張事實係屬
諉飾之詞，已有證據上理由矛盾之違法。次查上訴人在原審提出被上訴人由同一醫師
釋出處方及同一藥師調劑之情形下，就訴外人好家人診所自聘藥師期間（即八十九年
八月份至十二月份）平均每人次每張處方箋之藥品費用金額，以及八十九年度全國特
約藥局平均申報每人次藥費金額，與被上訴人於八十九年一月份至七月份間向上訴人
所申報好家人診所所釋出處方箋之平均每人次每張處方箋藥品費用金額進行比對，得
出被上訴人所申報費用異常結果之證據。惟查，原審對於上訴人所提出證明系爭藥事
費用顯有不實足以影響判決基礎之重要證據，未詳予調查審酌，亦未對上訴人前開主
張及所提出之證據何以不足採取，說明具體理由，已有適用法則不當及判決不備理由
之違法。又查原判決一方面認定被上訴人就其所申報之系爭藥事費用所依憑之處方箋
內容是否欠缺正確性，應負查核確認之義務，否則上訴人無須給付藥事費用；另一方
面又認定縱使好家人診所釋出之處方內容有浮跨之虞，亦非合約第十七條第二款約定
之「偽造、變造或其外觀上足以辨認為不實之處方」所賅括，前後理由亦嫌矛盾。上
訴論旨，執前述理由，指摘原判決關於被上訴人請求上訴人給付七十七萬七千六百十
八元及遲延利息部分不當，為有理由，應將原判決上開不當部分及命上訴人負擔該訴
訟費用部分均廢棄，發回原審法院另為適法之審理。
據上論結，本件上訴為有理由，爰依行政訴訟法第二百五十六條第一項、第二百六十
條第一項，判決如主文。
中　　華　　民　　國　　九十三　　　年　　　七　　　　月　　　十五　　　日
                    最 高 行 政 法 院  第 三 庭
                                審 判 長 法  官　　　廖　政　雄
                                         法  官      林  茂  權
                                         法  官　　　林　清　祥
                                         法  官　　　鍾　耀　光
                                         法  官　　　姜　仁　脩
右  正  本  證  明  與  原  本  無  異
　　　　　　　　　　　　　　　　　　　　 法院書記官　蘇  金  全
中　　華　　民　　國　　九十三　　　年　　　七　　　　月　　　十五　　　日
